【裁判字號】    98,上訴,4663
【裁判日期】    990224
【裁判案由】    殺人未遂
【裁判全文】
臺灣高等法院刑事判決                98年度上訴字第4663號
上  訴  人
即  被  告  甲○○
選任辯護人  徐國勇律師
            黃育勳律師
上列上訴人因殺人未遂案件，不服臺灣板橋地方法院98年度訴字
第2822號，中華民國98年10月8日第一審判決（起訴案號：臺灣
板橋地方法院檢察署98年度偵字第19766號），提起上訴，本院
判決如下：
    主  文
原判決撤銷。
甲○○殺人未遂，處有期徒刑陸年拾月。
    事  實
一、緣甲○○、乙○○因同時均與女子鄭天香交往，二人生有嫌
    隙，且乙○○曾向鄭天香表示希望鄭天香與甲○○分手，否
    則見到甲○○要毆打之，經鄭天香自己決定轉告甲○○，甲
    ○○對於乙○○更增憤怨，乃在其所駕駛車號CNN-178 號重
    型機車之置物箱內藏置水果刀1 支，以備其與乙○○碰面時
    可隨時取用。嗣甲○○於民國98年7 月16日6 時12分許，駕
    駛上開車號CNN-178 號重型機車至臺北縣新莊市○○○路81
    巷13號公寓大門前，擬至鄭天香位於該棟公寓之住處尋找鄭
    天香，適遇乙○○亦駕駛機車至該處擬尋找鄭天香，二人見
    面後發生爭吵，隨即爆發徒手肢體衝突，甲○○大怒，竟萌
    生殺人之犯意，憤然從其所駕駛上開機車之置物箱內取出預
    藏之水果刀1 支，右手持該水果刀逼近乙○○，猛力刺擊乙
    ○○之腹部1 刀，致乙○○肚破腸流，再接續持刀朝乙○○
    之左腋下刺擊1刀，經乙○○閃避且以右手阻擋，因而受有
    腎之損傷伴有體腔開放性傷口、升（右）結腸之損傷伴有體
    腔開放性傷口、肝之損傷伴有體腔開放性傷口、創傷性氣胸
    伴有體腔開放性傷口、腕之開放性傷口傷及肌腱等傷勢。嗣
    乙○○大聲呼救，甲○○因而害怕始罷手，旋駕駛其上開機
    車逃離現場，並將其行兇所用之水果刀1支丟棄在桃園縣蘆
    竹鄉○○路旁之南崁溪內而滅失。乙○○經送醫救治，緊急
    進行右側半結腸切除術及吻合術、右腎修補術、肝裂傷縫合
    術，且手術縫合右腕9根斷裂肌腱、尺動脈、尺神經及其他
    神經及靜脈損傷，並修補其他軀幹傷口併以胸管引流左側氣
    胸，再至外科加護病房持續治療，始倖免於死而不遂。經警
    據報前往處理，循線於同日21時40分許，在其位於臺北縣樹
    林市○○街123巷19號3樓住處查獲甲○○，並扣得甲○○行
    兇時所穿著之上衣、褲子各1件、鞋子1雙，始悉上情。
二、案經臺北縣政府警察局新莊分局報請臺灣板橋地方法院檢察
    署檢察官偵查起訴。
    理  由
一、證據能力部分：
  (一)按被告以外之人於審判外之言詞或書面陳述，除法律有規定
    者外，不得作為證據，刑事訴訟法第159 條第1 項定有明文
    。查證人乙○○、林樹木之警詢筆錄，為被告以外之人於審
    判外之言詞陳述紀錄，為傳聞證述，且查無得例外取得證據
    能力之規定，均無證據能力，不得作為本案認定被告有罪之
    依據。
  (二)次按被告以外之人於偵查中向檢察官所為之陳述，除顯有不
    可信之情況者外，得為證據，刑事訴訟法第159 條之1 第2
    項定有明文。查證人林樹木之偵訊筆錄，為被告以外之人於
    偵查中向檢察官所為之言詞陳述紀錄，業經證人林樹木具結
    在卷，合於法定要件，且觀諸該偵訊筆錄製作之原因、過程
    及其功能等情，均具有高度信用性，未見有何「顯有不可信
    之情況」，乃傳聞證據之例外情形，應有證據能力。雖證人
    林樹木於偵查庭所為證述，未經被告行使反對詰問權，惟刑
    事訴訟法第159 條之1 第2 項規定被告以外之人在偵查中向
    檢察官所為之陳述，除顯有不可信之情況者外得為證據，其
    立法理由已敘明偵查中對被告以外之人所為之偵查筆錄，未
    予被告反對詰問、適當辯解之機會，對被告之防禦權固有所
    妨礙，然現階段刑事訴訟法規定檢察官代表國家偵查犯罪、
    實施公訴，依法其有訊問被告、證人及鑑定人之權，證人、
    鑑定人且須具結，而實務運作時，偵查中檢察官向被告以外
    之人所取得之陳述，原則上均能遵守法律規定，不致違法取
    供，其可信性極高，為兼顧理論與實務，始設有該條項之規
    定，自不得僅因被告未予行使反對詰問權，逕認證人林樹木
    於檢察官偵訊時之陳述無證據能力。
二、訊據被告甲○○固坦承伊於上揭時、地，有持水果刀1 支與
    被害人乙○○發生衝突，被害人並因而受有腎之損傷伴有體
    腔開放性傷口、升（右）結腸之損傷伴有體腔開放性傷口、
    肝之損傷伴有體腔開放性傷口、創傷性氣胸伴有體腔開放性
    傷口、腕之開放性傷口傷及肌腱等傷勢無訛，惟矢口否認有
    殺人未遂之犯行。辯稱：伊當時持水果刀是要嚇被害人，因
    被害人自己過來搶刀，伊想要擺脫，才會不小心刺中被害人
    之腹部，伊沒有殺害被害人之意思云云。經查：
  (一)證人鄭天香於原審審理時證稱：（問：跟被告是何關係？）
    男女朋友，在一起十幾年了。（問：跟被害人乙○○是何關
    係？）男女朋友，在一起也差不多十年。……（問：據妳瞭
    解，本案發生之前，被告、乙○○是否見過面？）只有一次
    乙○○載我回家的時候，剛好遇到被告，這是在本案發生之
    前一個月左右。（問：那次見面後，乙○○有無跟你說什麼
    ？）他希望我不要再跟被告來往，我有跟乙○○說我會再跟
    被告講講看，但從那次之後，被告、乙○○就會在我家樓下
    巷子尋來尋去。（問：98年6月30日乙○○發了16通簡訊給
    你，同年7月1日發了34通簡訊給你，7月2日發了10通簡訊給
    你，為何乙○○發簡訊這麼密集，內容為何？）他希望我跟
    被告分手，希望能夠挽回我跟他的這段感情，乙○○有跟我
    說過我再不跟被告分手，他要見一個打一個，所以我有叫被
    告小心一點，但因為被告、乙○○對我母親、女兒都很好，
    所以要我跟他們其中一位分手我有點為難等語（見原審卷第
    117頁反面至118頁反面）。被告於警詢時則供稱：（問：你
    為何會在機車置物箱內放置水果刀？）我是為了要防身用的
    ，所以才會放在機車置物箱內（見偵卷第13頁）；於檢察官
    偵訊時供稱：（問：為何帶刀子？）因為乙○○比我壯還比
    我強，我之前就有被乙○○跟蹤過……我是要自保，我怕乙
    ○○纏著我，我是想拿刀嚇他等語（見偵卷第56頁）。徵以
    證人即被告之同事洪清溪到庭所證：被告曾經拿1把很長的
    刀削棗子，大概是1、2年前……後來我曾經在停車場看到被
    告將那把水果刀放在車子置物箱，當時我們一起下班，被告
    好像要拿東西，我有看到那把水果刀……我不清楚被告為何
    要把刀子放在機車置物箱，這是我2、3個月前（指98年6 、
    7月間，而與本件案發時間相合）看到的，詳細日期沒有去
    記等語（見原審卷第121頁）。堪認本件案發之前，被告、
    被害人乙○○係因同時均與女子鄭天香交往，二人生有嫌隙
    ，且乙○○曾向鄭天香表示希望鄭天香與被告分手，否則見
    到被告要毆打之，經鄭天香自己決定轉告被告，被告對於乙
    ○○更增憤怨，始在其機車之置物箱內藏置水果刀1支，以
    備其與乙○○碰面時可隨時取用甚灼。被告嗣改稱：伊係要
    將原本放在公司削水果使用的水果刀拿回家，始將水果刀放
    在機車置物箱裡，後來忘記拿出來云云，顯屬避重就輕之詞
    ，委不足採。而證人洪清溪既已表明伊不清楚被告為何要把
    刀子放在機車置物箱，自無足憑其證詞為任何有利於被告之
    認定。
  (二)依案發當時之現場目擊證人林樹木於偵訊時具結所證：當天
    早上我在該處做生意，我聽到有人在吵架，因那裡距離我有
    100 多公尺遠，詳細內容聽不清楚，我有看到一個瘦瘦高高
    約170 公分的人拿東西捅另外一人，另一人就一直在叫並後
    退，之後瘦瘦高高的人就戴安全帽騎機車離開，另一人則摸
    著肚子走出來，之後他就倒下來，那邊的守衛就打119 ，整
    個過程約1 、2 分鐘，距離太遠我看不到他們的臉等語（見
    偵卷第63頁）；復於原審審理時證述：（問：當時看到的情
    形如何？）當天我在攤位做生意整理東西，看到兩個男子在
    那邊大聲叫，好像在吵架，我是先在攤位聽到聲音，但我沒
    有跑過去看，只是站在攤位上看，我看到一位高高瘦瘦的，
    另外一位比較矮，高的那一位對矮的那一位大聲吼叫，高的
    那位手上拿著東西逼著矮的那位到牆腳，這時候我就看不到
    他們……當時暗暗的我看不清楚，只是看到高的那位手上有
    拿東西，逼矮的那位到牆腳，然後打架，我當時看到機車停
    下來就有開始打架，我沒有看到東西從哪裡拿出來。……（
    問：高高瘦瘦的那位把矮的那位逼到牆腳後情形如何？）我
    就聽到慘叫聲，然後其中一位走出來騎機車先離開，另外一
    位手捧肚子走到守衛室等語（見原審卷第116頁正、反面）
    。對照被告於警詢時所供：我當時是要去找鄭天香……將車
    停好後，走到樓下大門按電鈴，但屋內沒有回應，我見狀轉
    身要離開時，被害人乙○○剛好騎車到達，被害人直接將機
    車停放在我要離開的路線上，並下車走到我面前，我就與被
    害人發生爭吵，進而動手互毆，然後我趁隙跑到一旁我停放
    機車處，從車廂（應指置物箱）內取出1把水果刀，當時我
    本來想要嚇嚇被害人，但被害人一直說「你敢殺我嗎？」，
    我一時情緒失控，就持刀刺被害人腹部，我也不記得持刀刺
    殺被害人幾刀，被害人受傷後就大喊「殺人」、「救命啊」
    ，我當時才驚醒就馬上騎車離開等語（見偵卷第11、12 頁
    ）；復於偵查中供稱：當時我騎車號CNN-178號機車要去找
    我女友鄭天香，我下車按門鈴，沒有人我就想走，結果被害
    人就騎車擋在我前面不讓我走，我們兩個人就開始理論，因
    為鄭天香同時也是被害人的女友，所以我們兩個人就吵起來
    ，結果一言不合就開始互毆，我就趁機跑回我的機車旁邊，
    從機車置物箱合拿出我放在該置物箱內的水果刀，當時我拿
    出來原本只是想要嚇嚇被害人，結果被害人就一直大叫說「
    你敢殺我嗎？」，我當時就很生氣，我們當時是面對面站著
    ，兩個人的距離大約只有70、80公分，我當時是右手持刀，
    把刀往前刺被害人腹部，刀子就刺進被害人的腹部，我當時
    很激動，我忘了刺幾刀，我刺完被害人之後，被害人有大叫
    殺人跟救命，我很害怕，我就騎著機車跑掉等語（見偵卷第
    55頁、第56頁）。據此，被告當時駕駛車號CNN-178號重型
    機車至現場擬尋找鄭天香，適遇被害人亦駕駛機車至該處擬
    尋找鄭天香，二人見面後發生爭吵，隨即爆發徒手肢體衝突
    ，被告因而大怒，憤然從其所駕駛上開機車之置物箱內取出
    預藏之水果刀1支，右手持該水果刀逼近被害人，進而刺擊
    被害人腹部，嗣被害人大聲呼救，被告始因害怕而罷手，並
    駕駛上開機車離去等情，足堪認定。被告辯稱是被害人自己
    過來搶刀，伊想要擺脫，才會不小心刺中被害人之腹部云云
    ，洵屬不實。
  (三)按人體腹部之內有肝、腎、腸、胃等重要器官，故於近距離
    之下，持利刃猛烈刺擊，極有可能造成該人死亡之結果，此
    為眾所周知之事實。而被告自承其當時行兇所使用之水果刀
    1支，比一般水果刀還長，可用來切西瓜（見原審卷第123頁
    反面），可見該水果刀係金屬材質，質地堅硬，足以危害人
    之生命安全甚明。詎被告當時竟持該水果刀刺擊被害人之腹
    部，且被害人於案發之後，隨即送醫救治，經診斷受有腎之
    損傷伴有體腔開放性傷口、升（右）結腸之損傷伴有體腔開
    放性傷口、肝之損傷伴有體腔開放性傷口、創傷性氣胸伴有
    體腔開放性傷口、腕之開放性傷口傷及肌腱等傷勢，而有生
    命危險，旋即緊急進行右側半結腸切除術及吻合術、右腎修
    補術、肝裂傷縫合術，且手術縫合右腕9根斷裂肌腱、尺動
    脈、尺神經及其他神經及靜脈損傷，並修補其他軀幹傷口併
    以胸管引流左側氣胸，再至外科加護病房持續治療，始倖免
    於死等情，此有亞東紀念醫院診斷證明書（見偵卷第52頁）
    及98年9月17日亞歷字第0986410547號函附之病歷資料影本
    附卷可稽（見原審卷第100至109頁）。嗣經本院函詢亞東紀
    念醫院查明「被害人所受刀傷情形？共幾刀？位置何處？傷
    口寬度、深度？影響健康程度？」，據覆稱：「二、該患者
    於98年7月16日於本院急診就診，右腹3X2公分穿刺傷深入腹
    腔、右腕6公分撕裂傷肌腱血管斷裂、左腋下2公分穿刺傷肌
    肉斷裂。三、病患者於98年7月16日送至本院急診，右下腹
    部有6公分長刀傷，合併小腸脫出，恥骨上有一處2公分長刀
    傷，另右前臂有多處裂傷及肌腱神經斷裂，左腋下有深部裂
    傷（長2公分）合併氣胸。四、病患接受剖腹手術，發現右
    肝有6公分長裂傷出血需縫補；右側結腸血管受損血腫合併
    結腸穿孔，進行右側半結腸切除手術；右腎下半部裂傷出血
    進行修補。五、病患至98年8月4日出院，目前仍於門診複健
    治療中，右掌神經功能傷害無法恢復」等情，此有該院99年
    1月4日亞歷字第0996410005號函一紙在卷可憑。再參以證人
    即被害人乙○○於原審審理時所證：我當時要去找我的女朋
    友鄭天香，遇到被告，被告比我先到達該處，被告看到我就
    打我，然後就在他機車腳踏板拿出一把尖刀直接插進我的肚
    子，我的腸子全部都跑出來，我用手去護著腸子，我跟被告
    說不可以殺我，但被告第二刀又要刺我的時候，我用右手去
    擋，結果刀劃過我的手，我手部動脈斷掉，血是用噴的，我
    苦苦哀求被告，叫他不能夠再殺我，被告說他就是要殺我，
    被告當時真的很兇殘，被告總共砍我幾刀我不知道，但我的
    肝臟、腎臟、氣胸全部都是被告造成的等語（見原審卷第11
    3頁反面），是被告當時持刀刺擊被害人之腹部1刀，已致被
    害人肚破腸流，仍接續持刀朝被害人之左腋下刺擊1刀，經
    被害人閃避且以右手阻擋，仍因而受有上揭傷勢，堪認其持
    刀刺擊被害人之力道甚為猛烈，下手毫不留情。鑑於被告當
    時所持兇器之殺傷力、攻擊部位、力道等客觀情事，足見被
    告當時已經萌生殺人之犯意，始持刀猛力刺擊被害人要害部
    位，其主觀上有殺人之決意、客觀上亦已著手於殺人行為之
    實行，至為灼然。被告嗣後空言辯稱伊當時持水果刀僅係要
    嚇被害人，沒有要殺害被害人之意思云云，洵屬畏罪卸責之
    詞，要難採信。
  (四)綜上所述，本件被告持刀刺擊被害人，顯係出於殺人決意所
    為之殺人行為，難認僅係單純出於傷害或防衛之意思而已，
    且被害人當場亦未有客觀上足以引起公憤之不義行為，辯護
    人於原審為被告提出過失傷害、傷害、正當防衛、義憤殺人
    等抗辯，均無可採。從而，本案事證已臻明確，被告犯行堪
    予認定，應依法論科。至被告選任之辯護人聲請再傳喚證人
    鄭天香到庭，核無必要，併此敘明。
三、核被告所為，係犯刑法第271 條第2 項、第1 項之殺人未遂
    罪。被告已著手於殺人行為之實行，惟未生被害人死亡之結
    果，為未遂犯，依刑法第25條第2 項規定按既遂犯之刑減輕
    之。
四、原審認被告罪證明確，予以論罪科刑，固非無見，惟查被告
    持水果刀刺擊乙○○之腹部1刀之後，再接續朝乙○○之左
    腋下刺擊1刀，已如前述，原審竟認定「再接續持刀朝乙○
    ○之腹部刺擊數刀」，核與卷證資料不符，自有未當。被告
    上訴意旨，否認有殺人犯意，雖無理由，但原判決既有上開
    可議之處，自應由本院撤銷改判。爰審酌被告前無犯罪科刑
    紀錄，有本院被告前案紀錄表在卷可參，素行非劣，惟其不
    思循理性手段解決感情糾紛，僅因細故，即悍然在公眾得出
    入之場所持刀擬殺害被害人，手法暴戾，兼衡其犯罪之動機
    、目的、與被害人之關係、犯罪時所受刺激及於本院審理時
    飾詞狡辯、但已與被害人成立和解並賠償部分損害等一切情
    狀，量處如主文第2項所示之刑，以示懲儆。被告行兇所用
    之水果刀1支，未據扣案，被告供稱業經丟棄在桃園縣蘆竹
    鄉○○路旁之南崁溪內而滅失，衡情尚值採信，復無證據足
    認目前仍然存在，爰不予宣告沒收。至於扣案之上衣、褲子
    各1件、鞋子1雙，為一般日常生活用物，非屬專供犯罪所用
    ，難認與本案犯罪有何密切關係，權衡比例原認，本院認無
    沒收之必要，亦不予諭知沒收之，併此敘明。
據上論斷，應依刑事訴訟法第369條第1項前段、第364條、第299
條第1項前段，刑法第271條第2項、第1項、第25條，判決如主文
。
本案經檢察官曾忠己到庭執行職務。
中    華    民    國    99    年     2    月    24    日
                    刑事第一庭審判長法  官  葉騰瑞
                                    法  官  王炳梁
                                    法  官  莊明彰
以上正本證明與原本無異。
如不服本判決，應於收受送達後10日內向本院提出上訴書狀，其
未敘述上訴之理由者並得於提起上訴後10日內向本院補提理由書
（均須按他造當事人之人數附繕本）「切勿逕送上級法院」。
                                    書記官  王韻雅
中    華    民    國    99    年    2     月    24    日

司法院資訊處製作；財團法人民間司法改革基金會備份。
